ACORDAO-COMPLETO-2468707

ACÓRDÃO 5089/2021 ATA 9/2021 - SEGUNDA CÂMARA

VISTOS, relatados e discutidos estes autos de Pedido de Reexame interposto pelo Sr.  Agnaldo Fernandes Silva, Pró-Reitor de Pessoal da Universidade Federal do Rio de Janeiro, contra o Acórdão 5642/2020-TCU-Segunda Câmara (Relatora Ministra Ana Arraes) . 
ACORDAM os ministros do Tribunal de Contas da União, reunidos em sessão da 2ª Câmara, ante as razões expostas pelo Relator, e com fundamento no art. 48 da Lei 8.443/1992 c/c os arts. 285, § 2º, e 286, parágrafo único, do Regimento Interno/TCU, em: 
9.1. conhecer do pedido de reexame interposto pelo Sr. Agnaldo Fernandes Silva, para, no mérito, negar-lhe provimento; 
9.2. dar ciência ao recorrente e demais interessados a respeito do inteiro teor deste acórdão, informando que esta deliberação, acompanhada do Relatório e do Voto que a fundamentam, está disponível para consulta no endereço www.tcu.gov.br/acordaos, além de esclarecer que, caso requerido, este Tribunal poderá fornecer sem custos as correspondentes cópias impressas; e
9.3. restituir os autos à Secretaria de Fiscalização de Integridade de Atos e Pagamentos de Pessoal e de Benefícios Sociais (Sefip) , para adoção das providências determinadas no item 9.9 e acompanhamento das medidas determinadas no item 9.10, ambos do Acórdão 5642/2020-TCU-Segunda Câmara.

Pedido de reexame interposto por Agnaldo Fernandes Silva ..

Segunda Câmara

Universidade Federal do Rio de Janeiro.

3. Recorrente: Agnaldo Fernandes Silva (XXX.001.337-XX).

13.1. Ministros presentes: Bruno Dantas (Presidente), Augusto Nardes, Aroldo Cedraz e Raimundo Carreiro (Relator).
13.2. Ministro-Substituto presente: André Luís de Carvalho.

ACORDAO-COMPLETO-2486104

Acórdão 8391/2021 - Segunda Câmara

AGNALDO FERNANDES SILVA

RAIMUNDO CARREIRO

Ministra Ana Arraes.

Trata-se de pedido de reexame interposto por Agnaldo Fernandes Silva, Pró-Reitor de Pessoal da Universidade Federal do Rio de Janeiro, contra o Acórdão 5642/2020-TCU-Segunda Câmara (Rel. Min. Ana Arraes) , por meio do qual o Tribunal, em apreciação de monitoramento do Acórdão 13573/2016-TCU-Segunda Câmara (Rel. Min. Ana Arraes) , decidiu aplicar multa ao gestor, ora recorrente, em razão do não atendimento a determinação do TCU que ordenou a exclusão de parcelas de URV e URP dos proventos de beneficiários de atos de aposentadoria apreciados nestes autos.
2.	Transcrevo a seguir, com ajustes de forma, nos termos do art. 1º, § 3º, inciso I, da Lei nº 8.443/92, a instrução lavrada no âmbito da Secretaria de Recursos (peça 68) , cuja proposta de encaminhamento foi endossada pela direção da unidade (peça 69) :
INTRODUÇÃO
1.	Trata-se de pedido de reexame (peça 55) interposto pelo Sr. Agnaldo Fernandes Silva, Pró-Reitor de Pessoal da Universidade Federal do Rio de Janeiro, contra o Acórdão 5642/2020-TCU-Segunda Câmara (peça 47) , que teve como relatora a Excelentíssima Senhora Ministra Ana Arraes.
1.1. A deliberação recorrida apresenta o seguinte teor:
VISTOS, relatados e discutidos estes autos de monitoramento do Acórdão 13573/2016-TCU-Segunda Câmara, que considerou ilegais os atos de concessão de aposentadoria aos interessados acima elencados, em razão do pagamento de rubricas alusivas a planos econômicos baseado em sentenças judiciais (URP - 26,05%, 28,86% e URV - 3,17%) .
ACORDAM os ministros do Tribunal de Contas da União, reunidos em sessão da 2ª Câmara, ante as razões expostas pela relatora, e com fundamento nos arts. 26, 28, incisos I e II, e 58, inciso IV, da Lei 8.443/1992, c/c o art. 214, inciso III, alínea "a", do Regimento Interno, em:
9.1. considerar revel Agnaldo Fernandes Silva;
9.2. aplicar-lhe multa no valor de R$ 10.000,00 (dez mil reais) , a ser recolhida aos cofres do Tesouro Nacional, com atualização monetária calculada da data deste acórdão até a do pagamento, se este for efetuado após o vencimento do prazo abaixo estipulado; 
9.3. fixar prazo de 15 (quinze) dias, a contar da notificação, para comprovação, perante o Tribunal, do recolhimento da dívida acima imputada;
9.4. autorizar a cobrança judicial da dívida, caso não atendida a notificação;
9.5. determinar à Universidade Federal do Rio de Janeiro que, caso notificada pelo TCU da não comprovação do recolhimento da multa imputada no subitem 9.2 acima, efetue o desconto da dívida na remuneração do responsável, em favor do Tesouro Nacional, na forma estabelecida pela legislação pertinente;
9.6. autorizar o pagamento da dívida em até 36 (trinta e seis) parcelas mensais consecutivas, caso venha a ser solicitado pelo responsável antes do envio do processo para cobrança judicial;
9.7. fixar o vencimento da primeira parcela em 15 (quinze) dias, a contar do recebimento da notificação, e o das demais a cada 30 (trinta) dias, com incidência dos encargos legais sobre o valor de cada parcela; 
9.8. alertar ao responsável que a inadimplência de qualquer parcela acarretará vencimento antecipado do saldo devedor;
9.9. determinar o cálculo do débito e a identificação e a citação dos responsáveis pelos pagamentos indevidos indicados nestes autos, sendo autorizado, desde já, realizar as diligências que se fizerem necessárias;
9.10. determinar à Universidade Federal do Rio de Janeiro que:
9.10.1. acompanhe a Ação Ordinária 5042202-68.2019.4.02.5101/RJ, de maneira que: i) na hipótese de revertida a decisão em desfavor dos servidores interessados, cesse imediatamente pagamentos e apresente as informações pertinentes ao TCU; ii) no caso de decisão definitiva que resguarde os pagamentos do índice de 26,05%, caso não haja expressa determinação judicial em sentido contrário, transforme-os em VPNI e os absorva em futuras alterações de carreira dos servidores;
9.10.2. dê cumprimento integral ao Acórdão 13573/2016-TCU-Segunda Câmara, ressalvados os pontos protegidos pela Ação Ordinária 5042202-68.2019.4.02.5101/RJ, enquanto durarem seus efeitos.
 (destacamos e sublinhamos) 
HISTÓRICO 
2.	Cuida-se de pedido de reexame (peça 55) interposto pelo Pró-Reitor de Pessoal da Universidade Federal do Rio de Janeiro, Sr. Agnaldo Fernandes Silva, que foi multado em R$ 10.000,00 (dez mil reais) , por meio do Acórdão 5642/2020-TCU-Segunda Câmara (peça 47) , em função de reiterado descaso por determinações e diligências do Tribunal de Contas da União.
2.1.	No monitoramento do Acórdão 13573/2016-TCU-Segunda Câmara, de relatoria da Ministra Ana Arraes, por meio do qual foram considerados ilegais dois atos de concessão de aposentadoria em razão dos pagamentos de rubricas alusivas a planos econômicos baseados em sentenças judiciais (URP - 26,05%, 28,86% e URV - 3,17%) , a Sefip verificou que havia sido excluída dos proventos de Carlos Roberto Roseira Bichara a parcela relativa ao índice de 28,86%, mas permaneciam sendo pagas as referentes à URP (R$ 467,29) e URV (R$ 56,86) . No caso de Carmen Lúcia Pacheco, houve a exclusão dos pagamentos de URP e 28,86%, contudo, a URV (R$ 60,83) continuou sendo paga em rubrica destacada. Também constatou a unidade técnica não terem sido enviados novos atos em favor dos inativos.
2.2.	Em decorrência, foram efetuadas novas diligências, com reiteração acerca do cumprimento das determinações da Corte de Contas. Ante a não obtenção de resposta do jurisdicionado, foi realizada a audiência de Agnaldo Fernandes Silva, Pró-Reitor de Pessoal, para que apresentasse suas justificativas pela não adoção das providências decorrentes do julgamento pela ilegalidade dos atos de aposentadoria integrantes dos presentes autos.
2.3.	Regularmente notificado, o responsável não se manifestou nem atendeu à audiência, sendo considerado revel, nos termos do art. 12, § 3º, da Lei 8.443/1992, com a aplicação da multa prevista no art. 58, inciso IV, da Lei 8.443/1992 e no art. 268, inciso VII, do Regimento Interno, no valor de R$ 10.000,00, ante o seu reiterado descaso por determinações e diligências do TCU.
2.4.	Constou também do voto condutor da deliberação recorrida que ainda se encontrava em curso, na Justiça Federal do Rio de Janeiro, a Ação Ordinária 5042202-68.2019.4.02.5101/RJ, datada de 5/2/2020, e movida pelo Sindicato Nacional dos Docentes das Instituições de Ensino Superior (peça 37) , obrigando a UFRJ a restabelecer o pagamento da URP - 26,05%. Diante disso, a Corte de Contas endereçou novas determinações à instituição de ensino superior, inclusive no que se refere à necessidade do cumprimento integral do Acórdão 13573/2016-TCU-Segunda Câmara, ressalvados os pontos protegidos pela referida ação judicial, enquanto durarem seus efeitos. 
2.5.	Irresignado, o sr. Agnaldo Fernandes Silva interpôs o presente pedido de reexame (peça 55) , cuja argumentação será abordada mais adiante.
ADMISSIBILIDADE
3.	Reitera-se o exame de admissibilidade realizado pelo Sar/Serur (peças 57 e 58) , que opinou pelo conhecimento do recurso interposto por Agnaldo Fernandes Silva contra os subitens 9.2, 9.3, 9.4 e 9.5 do Acórdão 5642/2020-TCU-Segunda Câmara, todavia sem atribuição de efeito suspensivo, nos termos dos artigos 32, I, e 48 da Lei 8.443/1992, c/c os artigos 285, § 2º, e 286, parágrafo único, do RI/TCU. O Excelentíssimo Senhor Ministro Raimundo Carreiro, mediante despacho de peça 60, concordou com esta unidade técnica. 
EXAME DE MÉRITO
4.           Delimitação
Constitui objeto do presente recurso definir se:
é aceitável a escusa de que o volume de trabalho provocado pelo acúmulo das funções de Chefe de Gabinete do Reitor (titular) e de Pró-Reitor de Pessoal (interino) , no momento em que foi exarado o acórdão recorrido, teria implicado, em alguns casos, na perda de prazo para a apresentação de resposta à audiência;
havia óbice jurídico intransponível para cumprir a integralidade da supressão da URP - 26,05%, na medida em que o ex-docente Carlos Roberto Roseira Bichara estava protegido por liminar deferida pela Justiça do Trabalho no âmbito do processo 0084100-80.1990.5.01.0034 (34ª Vara do Trabalho do RJ) ;
era impossível cumprir a determinação acerca da absorção da parcela referente à URV - 3,17%, paga por força de decisão judicial transitada em julgado (Processo 99.0063635-0) e de acordo com despacho do então Ministério de Planejamento, Orçamento e Gestão, não tendo os servidores sido beneficiados pela extensão administrativa do referido percentual prevista na Medida Provisória 2.225/2001, o que afastaria a ocorrência de pagamento em duplicidade e, por via reflexa, o reiterado descaso por determinações e diligências do TCU;
o recorrente praticou ilicitude suscetível de multa e foram observadas pelo TCU as disposições dos artigos 22 e 28 do Decreto-Lei 4.657/1942, acrescidos pela Lei 13.655/2018, acerca da interpretação de normas sobre gestão pública com consideração dos obstáculos e das dificuldades reais do gestor, bem como das circunstâncias práticas que houverem imposto, limitado ou condicionado a ação do agente, que somente deve responder pessoalmente nas hipóteses de dolo ou erro grosseiro.
5.	Da perda de prazo para a apresentação de resposta à audiência em decorrência do volume de trabalho provocado pelo acúmulo de funções
5.1.	O recorrente alega que, no momento em que foi exarado o Acórdão 13573/2016-TCU-Segunda Câmara, ainda não havia sido nomeado Pró-Reitor de Pessoal (Portaria 944, DOU de 10/2/2017, peça 55, p. 6) , embora já estivesse a responder pela unidade, em razão de vacância do cargo. Em tal período, também atuava como Chefe de Gabinete do Reitor, sendo que o volume de trabalho provocado pelo acúmulo de funções implicou, em alguns casos, na perda de prazo para o envio de resposta à audiência, pelo que apresenta as devidas escusas. 
Análise:
5.2.	Verifica-se que, devidamente comunicada do julgamento pela ilegalidade dos dois atos de concessão de aposentadoria (peças 10 a 13) , a unidade jurisdicionada não se manifestou nos autos. Dado início ao monitoramento, foi proposta diligência à Universidade para que prestasse esclarecimentos acerca da exclusão das parcelas referentes a planos econômicos, o ressarcimento de valores recebidos indevidamente e o envio de novos atos em favor dos aposentados, livres das irregularidades apontadas.
5.3.	Relativamente a essa diligência, expedida em 8/3/2019 (peças 21 e 22) , cabe ressaltar que o Pró-Reitor de Pessoal Agnaldo Fernandes Silva solicitou e teve deferida prorrogação de prazo de sessenta dias para adoção das providências necessárias para atendimento às determinações proferidas no acórdão prolatado no ano de 2016 (peça 23 e 24) , mas não encaminhou ao Tribunal as informações requeridas (peça 25) .
5.4.	Por meio do Ofício 448/2020-TCU/Sefip, de 6/2/2020 (peça 34) , entregue no endereço do gestor em 17/2/2020 (peça 35) , foi realizada a audiência do Pró-Reitor de Pessoal para que apresentasse suas justificativas para a: i) não exclusão das parcelas de URV e URP dos proventos de Carlos Roberto Roseira Bichara; ii) não exclusão da parcela de URV dos proventos de Carmen Lucia Pacheco; iii) falta de envio de novos atos em favor dos interessados.
5.5.	Embora tenha sido alertado de que a ausência de apresentação de razões de justificativa ou a rejeição dessas poderia ensejar aplicação de multa, nos termos do art. 58 da Lei 8.443/1992, o responsável optou por permanecer silente, tornando-se revel. Em março de 2019 (peças 21 e 22) , também havia sido informado de que o não cumprimento de diligência ou de decisão do TCU, no prazo fixado, sem causa justificada, poderia ensejar a aplicação da multa prevista no art. 58, IV, da Lei 8.443/1992.
5.6.	Dessa forma, entende-se que a cronologia dos fatos acima reportados impossibilita o acolhimento da alegação de que a perda de prazo para o envio ao Tribunal de resposta à audiência (expedida em fevereiro de 2020) decorreria do volume de trabalho provocado pelo acúmulo de funções ocorrido entre dezembro de 2016 e fevereiro de 2017. Observa-se, ainda, que o gestor nada disse acerca do descumprimento da diligência datada de 8/3/2019.
6.	Da existência de óbice jurídico para cumprir a integralidade da supressão da URP
6.1.	O recorrente defende que existia óbice jurídico para a exclusão da URP, com base nos seguintes argumentos:
6.2.	Pondera que o comando do Acórdão 13573/2016-TCU-Segunda Câmara, que teria sido descumprido, envolvia a supressão de três planos econômicos que vinham sendo pagos aos referidos aposentados, a saber: 28,86%, 26,05% e 3,17%, sendo que o índice de 28,86% foi excluído dos proventos dos dois inativos.
6.3.	No caso da ex-servidora Carmen Lúcia Pacheco de Sousa, pertencente à carreira de técnicos administrativos, foi possível promover a supressão da URP, uma vez que a decisão judicial que garantia o pagamento deixou de produzir efeitos desde o julgamento pela procedência de ação rescisória (conforme reconhecido no Acórdão 2648/2017-TCU-Plenário) .
6.4.	Já o ex-docente Carlos Roberto Roseira Bichara estava protegido por liminar deferida pela Justiça do Trabalho, no processo 0084100-80.1990.5.01.0034 (34ª Vara do Trabalho do RJ) , fato esse que impediu a supressão da URP de sua aposentadoria. Essa situação, inclusive, foi levada ao TCU no âmbito do Acórdão 2648/2017-TCU-Plenário, o qual foi expresso ao reconhecer a impossibilidade de se descumprir o comando judicial. 
6.5.	Assim, somente foi possível cumprir parcialmente o acórdão no que tange à exclusão da parcela de URP - 26,05%, em razão de óbice jurídico intransponível.
Análise:
6.6.	No voto condutor do acórdão que aplicou multa ao recorrente por reiterado descaso por determinações e diligências do TCU, foi levado em consideração pela Ministra-Relatora Ana Arraes o fato de que ainda se encontrava em curso, na Justiça Federal do Rio de Janeiro, a Ação Ordinária 5042202-68.2019.4.02.5101/RJ, datada de 5/2/2020, e movida pelo Sindicato Nacional dos Docentes das Instituições de Ensino Superior (peça 37) , obrigando a UFRJ a restabelecer o pagamento da URP - 26,05%.
6.7	Em decorrência, a Corte de Contas endereçou novas determinações à instituição de ensino superior, inclusive no que se refere à necessidade do cumprimento integral do Acórdão 13573/2016-TCU-Segunda Câmara, ressalvados os pontos protegidos pela referida ação judicial, enquanto durarem seus efeitos.
6.8.	Como se pode ver, a existência de óbice jurídico para cumprir a integralidade da supressão da URP foi levada em consideração pelo Tribunal de Contas da União quando da imposição de sanção ao recorrente.
7.	Da impossibilidade de absorção da parcela referente à URV - 3,17% paga por força de decisão judicial transitada em julgado e da inocorrência de pagamento em duplicidade
7.1.	Argumenta o recorrente, no que se refere ao terceiro e último plano econômico (3,17%) , que não foi possível cumprir o acórdão por duas razões básicas:
7.2.	A primeira é que os servidores beneficiados com o pagamento do plano econômico dos 3,17% por força de decisão judicial não se beneficiaram da extensão administrativa do referido percentual conferida pela Medida Provisória 2.225-45, de 2001. Isso está muito claro nos despachos e decisões proferidos pelo MEC e pelo MPOG nos autos do processo por onde tramitou a implantação da decisão judicial. 
7.3.	A propósito, confira-se o seguinte despacho do MPOG (peça 55, p. 55) , verbis: 
PROCESSO/EXPEDIENTE: 23079.031864/2005-88 
DESTINO: Subsecretaria de Planejamento e Orçamento do Ministério da Educação - MEC 
DESPACHO
Em resposta aos termos do despacho 609/2005-CGO/SPO/MEC, datado de 22 de julho de 2005, informamos que, com a extensão administrativa do percentual de 3,17% por meio da Medida Provisória 2.225-45/2001, e tendo o servidor obtido êxito em demanda judicial com o mesmo objetivo, deverá ser mantido o pagamento da parcela deferida judicialmente. 
De modo a evitar pagamentos em duplicidade, orientamos sejam adotadas as providências especificadas nos Ofícios Circulares 15 e 45/2002, verificando se o servidor beneficiado pela ação judicial foi também beneficiado pela extensão administrativa, efetuando-se a exclusão da vantagem administrativa por meio da utilização das rubricas SIAPE 82123 (ativo) e 82124 (aposentado) . Ressaltamos que o órgão de lotação do servidor é o responsável pela exclusão da vantagem administrativa.
7.4.	Segundo o recorrente, os documentos por ele colacionados (peça 55, p. 7-58) indicam não ter havido o pagamento em duplicidade apontado no acórdão recorrido, de modo que não se poderia simplesmente suprimir a vantagem determinada pela decisão judicial. Se os servidores não se beneficiaram da extensão administrativa decorrente da Medida Provisória 2.225-45, de 2001, não se pode falar que o pagamento se apresenta indevido, notadamente porque decorrente de decisão judicial.
7.5.	Já a segunda é que tal rubrica vem sendo paga com base em decisão judicial transitada em julgado. E na situação, das duas uma: ou se descumpria a decisão do TCU ou se descumpria a decisão judicial. É uma situação difícil, a demonstrar o estado um tanto confuso do Estado Brasileiro, onde um órgão do Estado fala uma coisa e outro fala outra. 
7.6.	Acrescenta que suas alegações se encontram fartamente comprovadas pelos documentos juntados à peça 55, p. 7-58, que trazem a decisão judicial transitada em julgado e os procedimentos e parâmetros utilizados à época para a implantação da rubrica 3,17%, os quais ainda não foram alterados, inclusive não se tendo notícia de qualquer ação rescisória ajuizada pela AGU visando a desconstituir o julgado. 
7.7.	Na hipótese, considerando que o próprio TCU indica que não se pode descumprir decisões judiciais, tal aspecto do acórdão acabou não sendo executado, mas que isso jamais se deu com o intuito de descumprir decisão da Corte de Contas.
 Análise:
7.8.	Equivoca-se o gestor ao defender que a parcela referente à URV poderia se perpetuar ao longo do tempo por ter sido inicialmente implantada por força de decisão judicial. 
7.9.	Em consonância com a súmula TCU 279 e o Acórdão 2161/2005-TCU-Plenário, rubrica decorrente de sentença judicial transitada em julgado e relativa a planos econômicos deverá: i) ser paga em valor nominal, sujeito exclusivamente aos reajustes gerais do funcionalismo; e ii) ser absorvida por aumentos decorrentes de reestruturações posteriores de carreira, tendo em vista seu caráter antecipatório.
7.10.	A comparação dos proventos pretéritos dos interessados com aqueles de julho de 2016 permitiu à unidade técnica concluir que os aumentos por eles recebidos eram suficientes para absorção das rubricas judiciais. No entanto, essa obrigação não foi cumprida pela entidade de origem (peça 4, p. 1) .
7.11.	No caso da URV, a Medida Provisória 2.225-45/2001, que estendeu o percentual de 3,17% a todos os servidores públicos civis do Poder Executivo Federal, dispôs, em seu art. 10, que, na hipótese de reorganização ou reestruturação de cargos e carreiras, a referida parcela deixaria de ser devida. 
7.12.	Assim, o fato de o pagamento do percentual de 3,17% ter sido implantado inicialmente em função de sentença judicial transitada em julgado não constitui óbice para sua futura absorção, haja vista que as reestruturações de carreira posteriores extinguiram a possibilidade de manutenção da rubrica.
7.13.	Cabe ressaltar que o recorrente não tratou especificamente da falta de adoção de providências para dar cumprimento ao comando do art. 10 da acima referido, que motivou o apontamento de pagamento em duplicidade nos proventos dos aposentados, haja vista que continuaram a perceber a URV em parcela destacada mesmo após a implantação de novas estruturas remuneratórias.
7.14.	Ante o reiterado descaso por determinações e diligências do TCU, houve a aplicação ao Pró-Reitor de Pessoal da UFRJ da multa prevista no art. 58, IV, da Lei 8.443/1992 e no art. 268, inciso VII, do Regimento Interno, no valor de R$ 10.000,00 (dez mil reais) .
7.15.	Entende-se que não merece prosperar o pleito do recorrente quanto à redução da sanção sob alegações de confisco de remuneração e de que multa superior a R$1.000,00 (um mil reais) não reuniria condições para ser quitada, dada a situação dos servidores federais, há muito sem receber correção da remuneração. 
7.16.	Cabe destacar que a imposição de sanção ao gestor revel decorreu do descumprimento de determinação da Corte de Contas decorrente da recusa do responsável em adotar providências para fins de absorção da URV (art. 268, inciso VII, do Regimento Interno) e da falta de atendimento a diligência do Tribunal (art. 58, IV, da Lei 8.443/1992) , não tendo ocorrido violação à proporcionalidade em sua dosimetria, pois o valor encontra-se próximo ao limite inferior fixado nos dispositivos acima referidos.
7.17.	Diante do exposto, opina-se pela rejeição dos argumentos apresentados pelo recorrente.
8.	Da observância das disposições dos artigos 22 e 28 do Decreto-Lei 4.657/1942, acrescidos pela Lei 13.655/2018
8.1.	O recorrente defende que não praticou ilicitude suscetível de multa, apresentando os seguintes argumentos relativamente à observância pelo TCU das disposições dos artigos 22 e 28 do Decreto-Lei 4.657/1942, incluídos pela Lei 13.655/2018:
8.2.	O art. 22 define que na interpretação de normas sobre gestão pública serão considerados os obstáculos e as dificuldades reais do gestor, bem como as circunstâncias práticas que houverem imposto, limitado ou condicionado a ação do agente. 
8.3.	Já o art. 28 estabelece que o agente público somente responderá pessoalmente nas hipóteses de dolo ou erro grosseiro, situações que não se fazem presentes no caso. 
Análise:
8.4.	Vale lembrar que a imposição de multa ao Pró-Reitor de Pessoal da UFRJ decorreu de reiterado descaso por determinações e diligências do TCU, como se pode ver das análises constantes dos tópicos anteriores.
8.5.	A determinação inicial para regularização dos pagamentos das parcelas referentes a planos econômicos, proferida no ano de 2016, simplesmente foi ignorada pelo gestor, que deixou de adotar as medidas para interrupção das ilegalidades, sem sequer tentar reverter o decidido pelo Tribunal mediante a interposição do pedido de reexame de que trata o art. 48 da Lei Orgânica do TCU.
8.6.	Também ignorou a diligência que lhe foi dirigida em março de 2019, mesmo tendo sido informado de que o não cumprimento de diligência ou de decisão do TCU, no prazo fixado, sem causa justificada, poderia ensejar a aplicação da multa prevista no art. 58, IV, da Lei 8.443/1992.
8.7.	Realizada audiência, o responsável optou por permanecer silente, tornando-se revel, mesmo tendo sido alertado de que a ausência de apresentação de razões de justificativa ou a rejeição dessas poderia ensejar aplicação da multa do art. 58 da Lei 8.443/1992.
8.8.	Entende-se que as disposições dos artigos 22 e 28 do Decreto-Lei 4.657/1942, incluídos pela Lei 13.655/2018, não socorrem o recorrente, uma vez que o cumprimento das determinações e da diligência que lhe foram dirigidas prescindiam de qualquer esforço interpretativo de normas sobre gestão pública. Ante os reiterados comportamentos reprováveis do Pró-Reitor de Pessoal, decidiu a Corte de Contas por multar o responsável, com observância das normas legais e regimentais que regem a matéria no âmbito do controle externo.
8.9.	Assim, não merecem prosperar os argumentos apresentados pelo recorrente.
CONCLUSÃO
9.	Da análise de mérito, conclui-se que:
não é aceitável a escusa de que o volume de trabalho provocado pelo acúmulo das funções de Chefe de Gabinete do Reitor (titular) e de Pró-Reitor de Pessoal (interino) , no momento em que foi exarado o acórdão recorrido, teria implicado, em alguns casos, na perda de prazo para a apresentação de resposta à audiência;
na aplicação da multa ao gestor foi levado em consideração o óbice jurídico para cumprir a integralidade da supressão da URP - 26,05%, no caso do ex-docente Carlos Roberto Roseira Bichara, que estava protegido por liminar deferida pela Justiça do Trabalho no âmbito do processo 0084100-80.1990.5.01.0034 (34ª Vara do Trabalho do RJ) . Constatou a Ministra-Relatora Ana Arraes que também se encontrava em curso, na Justiça Federal do Rio de Janeiro, a Ação Ordinária 5042202-68.2019.4.02.5101/RJ, movida pelo Sindicato Nacional dos Docentes das Instituições de Ensino Superior;
a posterior reestruturação da remuneração dos servidores torna possível o cumprimento da determinação para absorção da parcela referente à URV - 3,17%, mesmo que estivesse sendo paga por força de decisão judicial transitada em julgado (Processo 99.0063635-0) e de acordo com despacho do então Ministério de Planejamento, Orçamento e Gestão, não tendo os servidores sido beneficiados pela extensão administrativa do referido percentual prevista na Medida Provisória 2.225/2001. Dessa forma, não há como afastar a ocorrência de pagamento em duplicidade e, por via reflexa, o reiterado descaso por determinações e diligências do TCU;
o recorrente praticou ilicitude suscetível de multa prevista na Lei Orgânica e no Regimento Interno do TCU, sendo que não lhe socorrem as disposições dos artigos 22 e 28 do Decreto-Lei 4.657/1942, acrescidos pela Lei 13.655/2018, na medida em que o cumprimento das determinações e da diligência que lhe foram dirigidas prescindiam de qualquer esforço interpretativo de normas sobre gestão pública.
9.1.	Por conseguinte, sugere-se negar provimento ao presente recurso.
PROPOSTA DE ENCAMINHAMENTO
10.	Ante o exposto, submetem-se os autos à consideração superior, propondo-se, com fundamento no artigo 48 da Lei 8.443/1992:
a) conhecer do recurso interposto, para, no mérito, negar-lhe provimento;
b) dar ciência do acórdão que for prolatado ao recorrente e aos demais interessados, ressaltando-se que o relatório e o voto que o acompanharem podem ser consultados no endereço www.tcu.gov.br/acordaos, no dia seguinte ao de sua oficialização.
3.	O Ministério Público junto ao TCU, mediante Parecer da lavra do Procurador Sérgio Ricardo Costa Caribé (peça 70) , anuindo ao encaminhamento proposta pela Serur, assim se pronunciou:
Trata-se de pedido de reexame interposto contra decisão deste Tribunal que aplicou multa ao recorrente, em razão do descumprimento reiterado de determinações e diligências expedidas por este Tribunal.
A Secretaria de Recursos (Serur) , após analisar individualmente os argumentos apresentados na peça recursal, propõe conhecer do recurso, para, no mérito, negar-lhe provimento, por entender que os argumentos apresentados não foram suficientes para afastar a decisão deste Tribunal.
De fato, ao analisar a peça recursal, é possível observar que os argumentos trazidos pelo recorrente não permitem afastar a multa aplicada pela deliberação recorrida.
Conforme muito bem explicado pela Serur, o volume de trabalho, ainda que em decorrência do acúmulo de funções à época da deliberação deste Tribunal, não afasta o responsável da obrigação de dar cumprimento às determinações nela contidas. Além disso, as ações judiciais mencionadas pelo recorrente foram devidamente levadas em consideração na deliberação que lhe aplicou a multa.
Ante o exposto, este membro do Ministério Público de Contas, em consonância com a Unidade Técnica, entende que o presente pedido de reexame deve ser conhecido, para, no mérito, ter seu provimento negado.
	É o Relatório.

não há

Procurador Sergio Ricardo Costa Caribé.

APOSENTADORIA. PAGAMENTO DE RUBRICAS ALUSIVAS A PLANOS ECONÔMICOS BASEADAS EM SENTENÇAS JUDICIAIS (URP E URV). ILEGALIDADE. DETERMINAÇÕES. MONITORAMENTO DO ATENDIMENTO ÀS DELIBERAÇÕES. DESCUMPRIMENTO. AUDIÊNCIA. REVELIA. DÉBITO. MULTA. PEDIDO DE REEXAME. RAZÕES RECURSAIS INSUFICIENTES PARA EXCLUIR A MULTA IMPUTADA AO RECORRENTE. CONHECIMENTO. NÃO PROVIMENTO. COMUNICAÇÕES

APOSENTADORIA (APOS)

Secretaria de Recursos (Serur).

Preliminarmente, registro que atuo nos presentes autos por força de sorteio, conforme termo juntado à peça 59.
2.	Trata-se de pedido de reexame interposto por Agnaldo Fernandes Silva, Pró-Reitor de Pessoal da Universidade Federal do Rio de Janeiro, contra os itens 9.2, 9.3, 9.4 e 9.5 do Acórdão 5642/2020-TCU-Segunda Câmara, proferido em apreciação de monitoramento do Acórdão 13573/2016-TCU-Segunda Câmara, ambos de relatoria da Ministra Ana Arraes.
3.	Em apreciação original deste processo, o Tribunal, mediante o Acórdão 13573/2016-TCU-Segunda Câmara (Rel. Min. Ana Arraes) , decidiu, entre outros, considerar ilegais os atos de aposentadoria de Carmen Lúcia Pacheco de Sousa e Carlos Roberto Roseira Bichara, ex-servidores da Universidade Federal do Rio de Janeiro (UFRJ) , bem como determinar à Universidade que, no prazo de 15 dias, cessasse os pagamentos decorrentes dos atos impugnados, sob pena de ressarcimento das quantias pagas indevidamente e responsabilização solidária da autoridade competente, e enviasse ao TCU novos atos com a supressão das irregularidades verificadas.
4.	Em monitoramento do Acórdão 13573/2016-TCU-Segunda Câmara, ante a não evidenciação do atendimento às determinações, foi realizada diligência junto à UFRJ, reiterando a necessidade de cumprimento das deliberações em questão. Ante a ausência de manifestação da Universidade, foi promovida a audiência do Sr. Agnaldo Fernandes Silva, Pró-Reitor de Pessoal. Apesar de regulamente notificado, o gestor, ora recorrente, não atendeu à audiência realizada nos autos. Desse modo, foi proferido o Acórdão 5642/2020-TCU-Segunda Câmara, ora recorrido, nos seguintes termos:
VISTOS, relatados e discutidos estes autos de monitoramento do Acórdão 13573/2016-TCU-Segunda Câmara, que considerou ilegais os atos de concessão de aposentadoria aos interessados acima elencados, em razão do pagamento de rubricas alusivas a planos econômicos baseado em sentenças judiciais (URP - 26,05%, 28,86% e URV - 3,17%) . 
ACORDAM os ministros do Tribunal de Contas da União, reunidos em sessão da 2ª Câmara, ante as razões expostas pela relatora, e com fundamento nos arts. 26, 28, incisos I e II, e 58, inciso IV, da Lei 8.443/1992 c/c o art. 214, inciso III, alínea "a", do Regimento Interno, em: 
9.1. considerar revel Agnaldo Fernandes Silva;
9.2. aplicar-lhe multa no valor de R$ 10.000,00 (dez mil reais) , a ser recolhida aos cofres do Tesouro Nacional, com atualização monetária calculada da data deste acórdão até a do pagamento, se este for efetuado após o vencimento do prazo abaixo estipulado; 
9.3. fixar prazo de 15 (quinze) dias, a contar da notificação, para comprovação, perante o Tribunal, do recolhimento da dívida acima imputada; 
9.4. autorizar a cobrança judicial da dívida, caso não atendida a notificação; 
9.5. determinar à Universidade Federal do Rio de Janeiro que, caso notificada pelo TCU da não comprovação do recolhimento da multa imputada no subitem 9.2 acima, efetue o desconto da dívida na remuneração do responsável, em favor do Tesouro Nacional, na forma estabelecida pela legislação pertinente;
9.6. autorizar o pagamento da dívida em até 36 (trinta e seis) parcelas mensais consecutivas, caso venha a ser solicitado pelo responsável antes do envio do processo para cobrança judicial;
9.7. fixar o vencimento da primeira parcela em 15 (quinze) dias, a contar do recebimento da notificação, e o das demais a cada 30 (trinta) dias, com incidência dos encargos legais sobre o valor de cada parcela; 
9.8. alertar ao responsável que a inadimplência de qualquer parcela acarretará vencimento antecipado do saldo devedor;
9.9. determinar o cálculo do débito e a identificação e a citação dos responsáveis pelos pagamentos indevidos indicados nestes autos, sendo autorizado, desde já, realizar as diligências que se fizerem necessárias;
9.10. determinar à Universidade Federal do Rio de Janeiro que:
9.10.1. acompanhe a Ação Ordinária 5042202-68.2019.4.02.5101/RJ, de maneira que: i) na hipótese de revertida a decisão em desfavor dos servidores interessados, cesse imediatamente pagamentos e apresente as informações pertinentes ao TCU; ii) no caso de decisão definitiva que resguarde os pagamentos do índice de 26,05%, caso não haja expressa determinação judicial em sentido contrário, transforme-os em VPNI e os absorva em futuras alterações de carreira dos servidores;
9.10.2. dê cumprimento integral ao Acórdão 13573/2016-TCU-Segunda Câmara, ressalvados os pontos protegidos pela Ação Ordinária 5042202-68.2019.4.02.5101/RJ, enquanto durarem seus efeitos.
5.	Irresignado o Sr. Agnaldo Fernandes Silva interpôs pedido de reexame contra os itens 9.2, 9.3, 9.4 e 9.5 do Acórdão 5642/2020-TCU-Segunda Câmara, tendo alegado, em síntese, que: i) a perda de prazo para apresentação de resposta à audiência seria decorrente do volume de trabalho provocado pelo acúmulo das funções de Pró-Reitor de Pessoal e de Chefe de Gabinete do Reitor; ii) somente teria sido possível cumprir parcialmente o acórdão no que tange à exclusão da parcela de URP - 26,05%, em razão de óbice jurídico intransponível; e iii) não teria sido possível proceder à absorção da parcela referente à URV - 3,17%, visto que paga por força de decisão judicial transitada em julgado, não tendo ocorrido pagamento em duplicidade. 
6.	Em análise dos argumentos recursais, a Secretaria de Recursos (Serur) , em pareceres uniformes (peças 68 e 69) , se posicionou pela negativa de provimento do pedido de reexame, com base nas seguintes conclusões:
9.	Da análise de mérito, conclui-se que:
não é aceitável a escusa de que o volume de trabalho provocado pelo acúmulo das funções de Chefe de Gabinete do Reitor (titular) e de Pró-Reitor de Pessoal (interino) , no momento em que foi exarado o acórdão recorrido, teria implicado, em alguns casos, na perda de prazo para a apresentação de resposta à audiência;
na aplicação da multa ao gestor foi levado em consideração o óbice jurídico para cumprir a integralidade da supressão da URP - 26,05%, no caso do ex-docente Carlos Roberto Roseira Bichara, que estava protegido por liminar deferida pela Justiça do Trabalho no âmbito do processo 0084100-80.1990.5.01.0034 (34ª Vara do Trabalho do RJ) . Constatou a Ministra-Relatora Ana Arraes que também se encontrava em curso, na Justiça Federal do Rio de Janeiro, a Ação Ordinária 5042202-68.2019.4.02.5101/RJ, movida pelo Sindicato Nacional dos Docentes das Instituições de Ensino Superior;
a posterior reestruturação da remuneração dos servidores torna possível o cumprimento da determinação para absorção da parcela referente à URV - 3,17%, mesmo que estivesse sendo paga por força de decisão judicial transitada em julgado (Processo 99.0063635-0) e de acordo com despacho do então Ministério de Planejamento, Orçamento e Gestão, não tendo os servidores sido beneficiados pela extensão administrativa do referido percentual prevista na Medida Provisória 2.225/2001. Dessa forma, não há como afastar a ocorrência de pagamento em duplicidade e, por via reflexa, o reiterado descaso por determinações e diligências do TCU;
o recorrente praticou ilicitude suscetível de multa prevista na Lei Orgânica e no Regimento Interno do TCU, sendo que não lhe socorrem as disposições dos artigos 22 e 28 do Decreto-Lei 4.657/1942, acrescidos pela Lei 13.655/2018, na medida em que o cumprimento das determinações e da diligência que lhe foram dirigidas prescindiam de qualquer esforço interpretativo de normas sobre gestão pública.
9.1.	Por conseguinte, sugere-se negar provimento ao presente recurso.
7.	Preliminarmente, ratifico o teor do despacho que proferi nos autos (peça 60) , no sentido de que o presente recurso preenche os requisitos de admissibilidade estabelecidos nos artigos 32, inciso I, e 48 da Lei 8.443/1992, razão pela qual pode ser conhecido.
8.	Desde já manifesto minha concordância com o posicionamento da Secretaria de Recursos - Serur (peças 68 e 69) , corroborado pelo Ministério Público junto ao TCU (peça 70) , no sentido de conhecer e negar provimento ao recurso interposto pelo Sr. Agnaldo Fernandes Silva. Adoto os fundamentos aduzidos pela Serur (peça 68) como razões de decidir, sem prejuízo das breves considerações a seguir.
9.	Quanto aos argumentos recursais, consta dos autos que o responsável foi notificado em diversas oportunidades sobre a necessidade de cumprimento das deliberações do TCU neste processo: i) em 10/5/2017, acerca da expiração do prazo para atendimento ao disposto no Acórdão 13573/2016-TCU-Segunda Câmara (peças 12 e 13) ; ii) em 20/3/2019, para responder diligência com informações acerca do cumprimento das determinações exaradas por meio do referido Acórdão (peças 21 e 22) ; e iii) em 17/2/2020, para apresentar razões de justificativa em razão do descumprimento do Acórdão 13573/2016-TCU-Segunda Câmara (peças 34 e 35) . Em todas as oportunidades foi silente, mesmo tendo sido formalmente alertado de sua sujeição à multa prevista no art. 58, inciso IV, da Lei 8.443/1992, em caso de não atendimento às notificações. Não há, portanto, como acolher a justificativa de que o acúmulo de funções teria implicado na perda de prazo para atendimento à audiência.
10.	Ademais, conforme bem registraram a Serur (peça 68) e o MPTCU (peça 70) , as ações judiciais mencionadas pelo recorrente foram devidamente levadas em consideração pela Ministra Ana Arraes, no Voto condutor do Acórdão 5642/2020-TCU-Segunda Câmara, que deliberou pela aplicação de multa ao responsável, ora recorrente, não havendo qualquer reparo a fazer no Acórdão recorrido.
11.	Por fim, esclareço que o presente pedido de reexame foi objetivamente direcionado aos itens do Acórdão 5642/2020-TCU-Segunda Câmara alusivos à responsabilização do Sr. Agnaldo Fernandes, Pró-Reitor de Pessoal da UFRJ, de modo que a regularização dos atos de aposentadoria, objeto original deste processo, deverá ser objeto de ações de controle específicas pela unidade técnica deste Tribunal, conforme determinado nos itens 9.9 e 9.10 do acórdão recorrido. Tais ações envolvem o cálculo do débito e a identificação e citação dos responsáveis pelos pagamentos indevidos indicados nestes autos, e o acompanhamento do integral cumprimento do Acórdão 13573/2016-TCU-Segunda Câmara por parte da UFRJ. Desse modo, após a apreciação do presente recurso, os autos devem ser prontamente restituídos à Secretaria de Fiscalização de Integridade de Atos e Pagamentos de Pessoal e de Benefícios Sociais (Sefip) , para as medidas a seu cargo.
12.	Ante o exposto, VOTO por que o Tribunal adote o Acórdão que ora submeto à apreciação deste Colegiado.
TCU, Sala das Sessões Ministro Luciano Brandão Alves de Souza, em 30 de março de 2021.
RAIMUNDO CARREIRO 
Relator